【裁判字號】    96,重訴,388
【裁判日期】    980909
【裁判案由】    清償債務
【裁判全文】
臺灣臺中地方法院民事判決             96年度重訴字第388號
  原      告  戊○○
              乙○○
  兼  上  一
  法定代理人  庚○○
  共      同
  訴訟代理人  甘龍強    律師
  被      告  丁○○
              丙○○
              甲○○
              辛○○○
  共      同
  訴訟代理人  王秋霜    律師
上當事人間請求清償債務事件，經本院於民國98年8月24日言詞
辯論終結，判決如下：
    主      文
原告之訴及假執行之聲請均駁回。
訴訟費用由原告負擔。
    事實及理由
壹、程序方面：
    按訴狀送達後，原告不得將原訴變更或追加他訴。但有下列
    各款情形之一者，不在此限：二、請求之基礎事實同一者。
    民事訴訟法第255條第1項第2款定有明文。又所謂請求之基
    礎事實同一，係指變更或追加之訴與原訴之主要爭點有其共
    同性，各請求利益之主張在社會生活上可認為同一或關連，
    而就原請求之訴訟及證據資料，於審理繼續進行在相當程度
    範圍內具有同一性或一體性，得期待於後請求之審理予以利
    用，俾先後兩請求在同一程式得加以解決，避免重複審理，
    進而為統一解決紛爭者，即屬之，最高法院90年度台抗字第
    2號、第287號裁定意旨可供參照。本件原告主張訴外人壬○○及被告丁○○，以訴外人癸○○、子○○、丑○○○為連
    帶保證人，於民國（下同）82年11月5日向訴外人訴外人合
    作金庫商業銀行沙鹿分行（以下簡稱合作金庫）借款新台幣
    （下同）20,770,000元（以下簡稱系爭借款），由訴外人癸○○以系爭借款連帶保證人之身分，代償其中17,800,000元
    ，加計5年利息為22,250,000元，依民法第749條、第1153條
    第1項及消費借貸之法律關係起訴，並聲明求為判決被告等
    應連帶給付原告22,250,000元及其中17,800,000元，自起訴
    狀繕本送達被告翌日起算之法定遲延利息。於訴訟送達後，
    以書狀追加依民法第281條規定請求被告丁○○清償債務，
    並變更及追加聲明如後述先位聲明、後位聲明所示；復再以
    書狀追加備位之訴，依民法第179條不當得利之法律關係請
    求。核其變更及追加之訴與原訴之主張，爭點有其共通性、
    其請求於社會生活上可認為同一，且訴訟及證據資料亦具同
    一性，即其請求之基礎事實同一，符合上開法條之規定，應
    予准許，合先敘明。
貳、實體方面：
一、原告部分：
  (一)被告丙○○、甲○○、辛○○○之被繼承人宇○○與被告丁○○於82年11月5日邀同訴外人丑○○○、子○○及原告之
    被繼承人即訴外人癸○○為連帶保證人，向合作金庫辦理系
    爭借款，約定借款期限自82年11月5日起至97年11月5日止，
    自82年11月5日起，每月1期共分180期，按月依年金法攤還
    本息，利率依合作金庫基本放款利率加碼年息2.5%計算，未
    按期攤還本金或付息時，則喪失其期限利益，經貸款人之請
    求，應立即清償或任憑貸款人處分抵押物充償。系爭借款由
    訴外人癸○○提供其所有坐落台中縣沙鹿鎮○○段沙鹿小段
    24-12地號土地及其上建物即同地段建號119，門牌號碼台中
    縣沙鹿鎮○○路205號房屋（以下簡稱系爭房地）為貸款人
    設定本金最高限額26,000,000元之抵押權，用以擔保系爭借
    款債務之清償。系爭借款撥放後，借款人即未能依約繳付利
    息，依約定已喪失期限利益，經合作金庫一再催促，癸○○
    為免系爭房地被拍賣，商得合作金庫同意，出售系爭房地清
    償債務，於84年5月將系爭房地出售後，於84年5月2日向合
    作金庫清償1,000,000元、同年5月31日清償5,000,000元、
    同年6月15日清償8,000,000元、同年6月19日清償3,800,000
    元，合計清償17,800,000元，嗣並經合作金庫塗銷上開抵押
    權登記。
  (二)本件連帶保證人癸○○向貸款人合作金庫為清償，依民法第
    749條規定，於其清償之限度內，承受合作金庫對宇○○及
    被告丁○○之債權。宇○○於82年12月24日死亡，被告丙○○、甲○○、辛○○○為宇○○之子女，屬第一順位繼承人
    ，在宇○○死亡後，就系爭借款債務應負連帶責任。癸○○
    於90年9月24日死亡，原告為其繼承人，承受癸○○對被告
    丁○○及宇○○全體繼承人之上述權利。宇○○之全體繼承
    人就系爭債務應連帶負責，惟依民法第273條第1項規定，原
    告得僅向其中數人請求，爰僅就繼承人中之丙○○、甲○○
    、辛○○○請求。系爭借款為宇○○與被告丁○○所借，該
    借款依民法第271條前段規定，應由二人平均分攤，又癸○○亦為宇○○之繼承人，癸○○按應繼分1/7分攤宇○○之
    應分攤額。合作金庫對原借款人宇○○、被告丁○○之借款
    債權，利率約定為年息10.8%，原告僅按年息5%計算利息，
    且就過期部分，僅請求5年之利息，其金額為4,450,000元，
    因此，本件原告請求給付之金額為本金17,800,000元、利息
    4,450,000 元，合計為22,250,000元，本金部分，併按法定
    利率計付延利息。故原告先位之訴，依繼承、保證人之代位
    權及消費借貸之法律關係請求，並先位聲明求為判決：被告
    丁○○應給付原告11,125,000元及其中8,900,000元自起訴
    狀繕本送達翌日起至清償日止按年息5%計算之利息；被告丙○○、甲○○、辛○○○應連帶付原告9,537,142元及其中
    7,628,571元自起訴狀繕本送達翌日起至清償日止按年息5%
    計算之利息；原告願供擔保請准宣告假執行。如鈞院認被告
    丁○○僅為系爭借款之連帶保證人而非債務人，則原告除得
    依民法第749條規定，對宇○○之繼承人請求代償金額之6/7
    外，依民法第748條、第280條前段、第281條規定，原告得
    請求被告丁○○分擔1/4之金額，且被告丁○○此給付義務
    與其他被告之給付間為不真正連帶關係，故備位聲明求為判
    決：被告丙○○、甲○○、辛○○○應連帶給付原告19,071
    ,429 元及其中15,257,143元自起訴狀繕本送達翌日起至清
    償日止，按年息5%計算之利息；被告丁○○應給付原告5,56
    2,500元及其中4,450,000元自起訴狀繕本送達翌日起至清償
    日止，按年息5%計算之利息；前二項聲明之給付義務屬不真
    正連帶，即其中一項被告為給付時，他項被告於該已給付範
    圍內之給付義務亦告消滅；原告願供擔保請准宣告假執行。
  (三)原告之被繼承人癸○○出售系爭房地後，以所得價款清償系
    爭債務，倘若其將買賣價款逕行存入借款人宇○○之帳戶而
    為清償，因未以保證人名義為清償，而認其清償非屬民法第
    749條之保證人清償，致原告無法依該法條規定，向被告求
    償時，則癸○○之所為，使自己受損害，而系爭借款債務之
    借款人或其他保證人受利益，原告備位之訴依不當得利之法
    律關係，請求被告等返還不當得利，並區分被告丁○○是否
    為系爭借款之借款人而為先位、備位聲明均同前(二)所述。
  (四)對被告答辯之陳述：
  1.依合作金庫97年7月17日函檢送系爭借款之授信債權憑證登
    記簿影本，載明借款人為宇○○，保證人或共同發票人為丁○○、子○○、丑○○○、癸○○，併載明債權憑證由被告
    甲○○於85年10月2日領回。原告起訴狀所附系爭借款借據
    影本，即係82年11月5日自合作金庫貸放20,770,000元之債
    權憑證。借據載明被告丁○○為借款人，雖與授信債權憑證
    登記簿有所出入，應以債權憑證本身之記載為認定標準。系
    爭借款借據上雖無被告丁○○及其當時法定代理人即被告甲○○之簽名，惟蓋有被告2人之印鑑章，且與被告提出之他
    項權利移轉變更契約上蓋用之被告印章相同，被告既不否認
    他項權利移轉變更契約書之真正及其效力，則就蓋用相同印
    章之系爭借款借據，自無否認其真正及效力之理，系爭借款
    借據既經被告丁○○、甲○○蓋章，依民法第3條規定與簽
    名有同等之效力，被告丁○○自係系爭借款之債務人。系爭
    借款之債權憑證借據既由被告甲○○領回，請命被告甲○○
    提出借據原本即可證明原告主張之事實為真正，如被告甲○○無法提出，請依民事訴訟法第345條規定審酌原告就該文
    書之主張為真正。
  2.系爭房地雖原屬丑○○○所有，既經移轉登記為癸○○名義
    ，即屬癸○○之財產，原告庚○○當時為癸○○之監護人，
    雖同意出售系爭房地用以清償系爭借款，但並未表示放棄保
    證人對主債務人之求償權，亦未曾對主債務人表示免除其清
    償之義務，癸○○以出售系爭房地所得價款清償系爭借款債
    務，原告自得依保證人代償之法律關係主張權利。
  3.原告庚○○因認癸○○為系爭借款之連帶保證人，其名下不
    動產難逃銀行拍賣，為避免銀行拍賣而決定自行出售系爭房
    地償債，此一決定有利家族，丑○○○自無反對之理，但並
    非經協議獲得補償，原告庚○○才同出售系爭房地，原告庚○○從未與丑○○○協議過。被告辯稱協議內容為出售系爭
    房地，而另補償同段第24-1地號50坪土地，並負擔土地過戶
    費用，不足清償系爭借款部分，由被告甲○○籌款清償云云
    ，並不實在。癸○○所有之系爭土地面臨道路，而同段第24
    -1地號土地並未面臨道路，2筆土地價值懸殊，交換顯不合
    情理。丑○○○贈與原告戊○○之同段第24-1地號土地50坪
    ，為系爭房屋後方之空地，原告庚○○與癸○○結婚時，雙
    方家長提親時，宇○○、丑○○○承諾空地亦將過戶予癸○○，與出售系爭房地清償系爭借款無關。
  4.否認被告甲○○有清償系爭借款債務及支付第24-1地號土地
    過戶費用；杉峰公司向彰化銀行大甲分行借款尚欠439,494
    元，連帶保證人共有寅○○、子○○、甲○○、癸○○，癸○○只需負責1/4的責任，而被告丙○○清償的部分是丑○○○出資委任丙○○辦理；又丙○○從未商議分擔保庫債務
    ，其個人與杉峰公司子○○支票借貸往來，理應向子○○求
    償，與本件無關；卯○○於80年間擔任杉峰公司廠長，因此
    其為杉峰公司做支票調現或做連帶保證人，都是出於自願，
    杉峰公司向萬泰銀行借款2,000,000元，連帶保證人為卯○○、宇○○，卯○○當然須負連帶清償責任，且其非本件當
    事人，被告所為抵銷之抗辯，均非正當。
二、被告均聲明求為判決駁回原告之訴及假執行之聲請；如受不
    利判決，願供擔保請准宣告免為假執行。其陳述略以：
  (一)訴外人宇○○、丑○○○為夫妻，育有4子3女即：丙○○、
    子○○、甲○○、癸○○、辛○○○、天○○、地○○。被
    告丁○○為被告甲○○長子。癸○○因罹患精神疾病，於83
    年5月20日經鈞院83年度禁字第19號宣告禁治產，由原告庚○○監護。但原告庚○○亦無工作，因此癸○○與原告一家
    4口與宇○○、丑○○○同住，並由丑○○○負擔生活費用
    。系爭房地原係丑○○○所有，於80年12月11日、83年10月
    6日分別將系爭房地之應有部分9/10、1/10移轉登記予癸○○，為節省稅費，分別以買賣、贈與為移轉登記原因，實則
    癸○○並未支付任何買賣價金，過戶之稅費亦均由丑○○○
    負擔。緣訴外人杉峰實業股份有限公司（以下簡稱杉峰公司
    ，於93年6月29日廢止）於66年11月21日由子○○設立，以
    甲○○、癸○○為董事、其妻寅○○為監察人，自66年11月
    起即由丑○○○提供不動產為擔保向合作金庫借款，並以借
    新還舊方式陸續貸款供杉峰公司及子○○使用，於82年2月
    10日由丑○○○、癸○○為債務人兼義務人，以系爭房地暨
    同段第24之1地號土地及建號143、144建物，設定本金最高
    限額21, 000,000元之抵押權予合作金庫，用以擔保借款本
    金17,000,000元；嗣於82年11月2日變更抵押權權利內容，
    增列被告丁○○為義務人，擔保權利價值增加為26,000,000
    元，用以擔保系爭借款20,770,000元，其中17,000,000元償
    還上述82年2月間之借款，餘3,770,000元由子○○取走。嗣
    宇○○於82年12月24日病逝，杉峰公司於83年8月31日倒閉
    ，子○○一家逃之夭夭，原告庚○○則於83年9月5日離家出
    走，於子○○逃債及原告庚○○離家期間，包含銀行貸款及
    民間私人借款之全部債務均由丑○○○、被告丙○○、甲○○及被告辛○○○之夫償還。丑○○○為免全部抵押物均遭
    拍賣，與原告庚○○達成協議，原告庚○○同意由丑○○○
    指定被告甲○○之妻己○○為不動產買賣契約之代理人，於
    84年5月30日出售系爭房地，出售之價金19,000,000元由己○○代收後，會同買方至合作金庫，將扣除稅金、仲介費用
    及規費後之17,800,000元，由買方開立支票，己○○分次存
    入宇○○之帳戶用以清償部分系爭借款債務；丑○○○則同
    意將其所有，原欲之後再移轉予被告甲○○之坐落台中縣沙
    鹿鎮○○○段第24-1地號土地應有部分167/519（約50坪，
    市價約20,000,000元）移轉登記予原告庚○○指定之登記名
    義人即原告戊○○，及由被告甲○○支付上開土地過戶所需
    稅費1,000,000元予原告庚○○作為補償，丑○○○並於84
    年7月22日以贈與為原因辦妥第24-1地號土地所有權移轉登
    記予原告戊○○。之後，丑○○○及被告甲○○籌款清償合
    作金庫之債務，至85年10月11日全部清償，合計還款25,185
    ,514 元，扣除前述清償17,800,000元外，餘款7,385,514
    元，由丑○○○清償2,301,207元，被告甲○○清償5,084,3
    07元，原告庚○○均未參與償還。
  (二)合作金庫回函雖以系爭借款之債權憑證由被告甲○○領回，
    實際上被告甲○○並未領回系爭借款之借據，應係由丑○○○領走，丑○○○過世後，被告等清查其所留物品，並無系
    爭借款借據原本，被告甲○○無法提出借據原本。否認原告
    起訴狀所附合作金庫借據影本之真正，該借據影本上「借款
    人丁○○」字樣並非被告丁○○所簽寫，該筆跡與連帶保證
    人欄之姓名、地址之字跡完全相同，且其上無法定代理人甲○○之簽名、「甲○○」之印章亦模糊不清，且缺乏原本無
    法與被告之印鑑證明為比對，原告提出之借據影本顯非真正
    。被告丁○○68年9月14日出生，為被告甲○○之子，於82
    年11月2日時僅為剛滿14歲之限制行為能力人，未曾擔任借
    款人向合作金庫借款，其父被告甲○○當時在台大就讀，對
    於子○○夫婦向宇○○、丑○○○遊說以借新還舊方式，向
    合作金庫借款之事並不知情。被告丁○○僅因丑○○○生前
    預作財產分配，丑○○○於82年8月6日將第24-1地號土地持
    分167/519移轉登記予被告丁○○，故於82年11月2日變更抵
    押權權利內容時被列為義務人，但未列為債務人，合作金庫
    函覆之系爭借款授信債權憑證登記簿僅載宇○○為借款人，
    被告丁○○並非系爭借款之債務人，亦未自合作金庫取得任
    何款項，原告不得主張請求被告丁○○清償。況第24-1地號
    土地為被告丁○○受贈之財產，為其特有財產，依民法第10
    88條第2項規定父對對於未成年子女之特有財產，非為子女
    利益不得處分，而父母以未成年子女名義承擔債務及以未成
    年子女之財產為他人提供擔保，依最高法院53.02.25第1次
    民、刑庭總會會議決議：除其子女於成年後自願承認外，不
    能對子女生效，被告丁○○不承認上述處分，自不負擔系爭
    債務。
  (三)丑○○○因生前預作財產分配，始將原為其所有之系爭房地
    登記於癸○○名下，而癸○○自杉峰公司設立開始即以董事
    身分為連帶保證人向合作金庫借款，依合作金回函所示，82
    年2月17日之借款17,000,000元分別流入杉峰公司及寅○○
    帳戶，可見該借款係供杉峰公司週轉之用；嗣82年11月5日
    以宇○○名義向合作金庫借款20,770,000元，依合作金庫回
    函之分戶交易明細表所示，82年11月5日轉帳17,550,104元
    ，可知20,770,000元貸款大部份是用來清償舊債務，即清償
    82年2月17日借款17,000,000元及遲延利息，此舊債借款之
    借款人為宇○○，連帶保證人為丑○○○、子○○及癸○○
    ，被告甲○○、丁○○並非借款人或連帶保證人。另依合作
    金庫出具之清償證明書17,000,000元及20,770,000元借款之
    清償人均為丑○○○及甲○○，並非癸○○或原告庚○○等
    人。丑○○○係與癸○○之監護人即原告庚○○達成協議，
    經原告庚○○同意而處分系爭房地，以所得價金清償部分借
    款，原告戊○○則另取得丑○○○贈與之第24-1地號土地50
    坪及被告甲○○給付之過戶費用1,000,000元為補償，故系
    爭借款債務並非由癸○○償還，原告不得主張民法第749條
    保證人之代位權。
  (四)丑○○○和子○○、癸○○皆身為系爭借款之連帶保證人，
    而被告丙○○、辛○○○及丑○○○另2名子女當時並未參
    與系爭借款，亦非連帶保證人，依法自可不必負責。而被告
    丙○○、辛○○○、甲○○早已與宇○○未同財共居，宇○○於82年間往生時，未有任何人告知宇○○遺有任何債務，
    故被告丙○○、辛○○○等人在不知情之情形下，當然無法
    在法定期限內辦理拋棄繼承，被告丙○○等人係屬於98年6
    月10日增訂並修正民法繼承編施行法第1-3條第4項規定：「
    …因不可歸責於己之事由或未同居共財者，於繼承開始時無
    法知悉繼承債務之存在，致未能於修正施行前之法定期間為
    限定或拋棄繼承，且由其繼續履行繼承債務顯失公平」之無
    辜被告。縱認被告丙○○、甲○○及辛○○○因繼承關係應
    償還宇○○之債務，惟按民法第1153條第2項規定：
    「繼承人相互間對於被繼承人之債務，除另有約定外，按其
    應繼分比例負擔之。」同法1141條前段規定：「同一順序之
    繼承人有數人時，按人數平均繼承。」，即共同繼承人對外
    就繼承財產雖負連帶清償責任，但就共同繼承人間之內部關
    係，原則依共同繼承人之應繼分比例分擔，原告請求被告丙○○、甲○○、辛○○○應連帶給付，依前述法條之規定應
    屬無據。宇○○育有4子3女，其死亡之時尚有配偶丑○○○
    ，丑○○○於87年6月4日亦死亡，其繼承人為7名子女，故
    於丑○○○死亡後，被繼承人宇○○之債務，癸○○生前亦
    應按比例負擔1/ 7，被告丙○○、甲○○、辛○○○對宇○○之債務，每人依應繼分比例亦僅應負擔1/7。
    如鈞院認原告向被告甲○○、辛○○○之請求為有理由，被
    告等以下述債權與原告之請求主張抵銷：
  1.被告甲○○償還系爭借款之本金3,199,514元及利息1,884,7
    93元，合計為5,084,307元，被告甲○○自得向癸○○之繼
    承人即原告3人請求分擔1/7即726,330元，被告甲○○就前
    述得向原告求償之金額主張與本件債務抵銷。
  2.癸○○所有之系爭房地因作為杉峰公司借款之擔保，於83年
    11月30日被訴外人彰化銀行大甲分行假扣押，同年12月9日
    被法院查封，同年12月12日由被告丙○○和甲○○共同籌款
    代癸○○償還欠款餘額439,494元（其中本金為426,759元及
    利息12,735）後，始於同年12月22日撤銷查封，此部分金額
    ，被告丙○○支出239,494元、被告甲○○支出200,000元。
    被告丙○○、甲○○就前述得向原告求償金額主張與本件債
    務抵銷。
  3.杉峰公司在83年間因週轉困難，由子○○持杉峰公司支票作
    抵押，向被告丙○○借款迄今仍有8張支票無法兌現，金額
    合計為5,650,180元，杉峰公司之董事長子○○逃之夭夭，
    無法討索，癸○○為杉峰公司之董事，被告丙○○得向原告
    3人請求償還票款及應付之利息，並與原告請求金之金額主
    張抵銷。
  4.杉峰公司向訴外人萬泰商業銀行借款2,000,000元（其中500
    ,000 元以丑○○○解約定存金支付），宇○○亦為連帶保
    證人，此筆款項全部由被告辛○○○之夫卯○○清償，卯○○得向宇○○之7名繼承人各求償1/7，原告為癸○○之繼承
    人，卯○○得向原告3人求償285,714元，卯○○已將債權讓
    與被告辛○○○，被告辛○○○就前述得向原告求償金額主
    張與本件債務抵銷。
三、兩造不爭執之事實：
  (一)宇○○於82年12月24日死亡，其繼承人為丑○○○、丙○○
    、子○○、甲○○、癸○○、辛○○○、辰  ○、巳  ○。
    丑○○○於87年6月4日死亡，其繼承人為丙○○、子○○、
    甲○○、癸○○、辛○○○、辰  ○、巳  ○。癸○○於90
    年9月24日死亡，其繼承人為庚○○、戊○○、乙○○。
  (二)宇○○於民國82年間，向合作金庫商業銀行沙鹿分行借款，
    其明細如下：
 ┌─┬────┬────┬────┬───┬──────────┐
 │編│借款日  │借款金額│到期日  │利  率│保證人或共同發票人  │
 │號│        │        │        │(%)   │                    │
 ├─┼────┼────┼────┼───┼──────────┤
 │1 │82.1.6  │200萬元 │83.1.6  │11.55 │子○○、丑○○○、白│
 │  │        │        │        │      │宙○                │
 ├─┼────┼────┼────┼───┼──────────┤
 │2 │82.2.19 │1000萬元│97.2.19 │11.05 │子○○、丑○○○、白│
 │  │        │        │        │      │宙○                │
 ├─┼────┼────┼────┼───┼──────────┤
 │3 │82.2.22 │500萬元 │97.2.22 │11.05 │子○○、丑○○○、白│
 │  │        │        │        │      │宙○                │
 ├─┼────┼────┼────┼───┼──────────┤
 │4 │82.11.5 │2077萬元│97.11.5 │10.8  │丁○○、子○○、白楊│
 │  │        │        │        │      │玄○、癸○○        │
 ├─┼────┼────┼────┼───┼──────────┤
 │5 │82.11.5 │170萬元 │83.11.5 │11.55 │子○○、丑○○○、白│
 │  │        │        │        │      │宙○                │
 └─┴────┴────┴────┴───┴──────────┘
  (三)上開明細表編號1、2、3合計1700萬元借款，其流向為：提
    領現金1209萬元，轉給杉峰公司391萬元，轉給寅○○100萬
    元。
  (四)上開明細表編號1、2、3合計1700萬元借款，於82年11月5日
    清償，編號4之2077萬元借款，於85年10月2日清償結案。
  (五)上開明細表各筆借款，相關債權憑證、抵押權他項權利證明
    書及抵押權設定契約書，於85年10月2日由甲○○領回。授
    信債權憑證登記簿上「債務人領回債權憑證」欄，經蓋上甲○○之印章。
  (六)前揭明細表之借款，設定抵押權之情形為：
  1.82年2月10日，以丑○○○所有坐落台中縣沙鹿鎮○○段沙
    鹿小段24-1地號土地，與地上建物即建號143、144，門牌沙
    鹿鎮○○路68-2號房屋，暨癸○○所有坐落台中縣沙鹿鎮○○段沙鹿小段24-12地號土地，與地上建物即建號119 ，門
    牌沙鹿鎮○○路205號房屋，設定最高限額2100萬元抵押權
    ，丑○○○與癸○○為義務人兼債務人於82年2月17日登記
    完畢。
  2.82年11月2日辦理抵押權變更登記，將82年2月17日登記之上
    述抵押權內容變更，即最高限額2100萬元變更為最高限額
    2600萬元，義務人丑○○○、癸○○變更為丑○○○、癸○○、丁○○，債務人丑○○○、癸○○變更為丑○○○、癸○○、甲○○。
  3.84年6月23日，就前揭24-12地號土地與119建號房屋部分之
    抵押權，以部分清償為原因，辦理塗銷登記；就前揭24-1地
    號與143、144建號房屋之抵押權，則以擔保物減少為原因，
    辦理抵押權變更登記。
  4.前揭24-1地號與143、144建號房屋之抵押權於85年10月5日
    塗銷登記。
  (七)癸○○所有前揭24-12地號土地與119建號房屋，於84年4月
    18日簽訂買賣契約，出售與午○○。該項買賣，出賣人癸○○因經宣告禁治產（83年5月20日），而由監護人庚○○授
    權己○○為代理人。該買賣總價款1900萬元，經以其中1780
    萬元清償前揭明細表編號4之2077萬元借款，其情形如下：
  1.84年5月2日清償100萬元。
    以買受人於84年4月27日所交付，發票人午○○，付款人台
    灣區中小企業銀行霧峰分行，帳號1127-6，發票日為84年5
    月2日，票號73844，面額100萬元之支票支付。
  2.84年5月31日清償500萬元
    以買受人於84年5月22日所交付，同上述發票人、付款人、
    帳號，發票日為84年5月31日，票號73853，面額500萬元之
    支票支付。
  3.84年6月15日清償800萬元
    以買受人於84年5月22日所交付，同上述發票人、付款人、
    帳號，發票日84年6月15日，票號73854，面額800萬元之支
    票支付。
  4.84年6月19日清償380萬元
    由買受人午○○之妻將280萬元以未○○匯入宇○○在合作
    金庫銀行沙鹿分行之帳戶，及午○○將100萬元以午○○名
    義匯入同帳戶。
  (八)丑○○○就其所有前揭24-1地號土地，於84年7月22日將所
    有權應有部分167/519贈與申○○（即原告戊○○），該項
    登記之原因發生日期為84年5月8日，收送件日期為84年7月
    20日。
  (九)丑○○○將財產移轉登記給子、孫之情形為：
  1.台中縣沙鹿鎮○○段沙鹿小段24-1地號土地（519㎡）
  (1)持分185/519，於80年12月11日，以買賣為原因，移轉登記
    予癸○○。
  (2)持分167/519，於82年8月6日，贈與登記於丁○○。
  (3)持分167/519，於84年7月22日，贈與登記於戊○○。原因發
    生日期為84年5月8日。
  2.台中縣沙鹿鎮○○段沙鹿小段24-12地號土地及其上119建號
    ，門牌號碼台中縣沙鹿鎮○○路205號房屋持分9/10，於80
    年12月11日以贈與為原因，移轉登記予癸○○。餘持分1/10
    ，於83年10月6日，以買賣為原因，移轉登記予癸○○。
  3.台中縣沙鹿鎮○○段沙鹿小段25-1地號土地（97㎡）
  (1)持分149/242，丑○○○於81年9月25日以買賣為原因，登記
    予酉○○（丙○○之子、長孫）丑○○○剩餘持分93/242。
  (2)持分93/242，丑○○○於82年7月7日，以買賣為原因，再移
    轉登記予酉○○。
  4.台中縣沙鹿鎮○○段沙鹿小段25-2地號土地（90㎡）
  (1)持分149/242，於81年9月25日，以買賣為原因，移轉登記予
    酉○○，丑○○○剩餘持分93/242。
  (2)83年12月7日前述土地全部被徵收。
  5.台中縣沙鹿鎮○○段沙鹿小段25-3地號土地（16㎡）
  (1)持分149/242，於81年9月25日，以買賣為原因，移轉登記予
    酉○○。丑○○○剩餘持分93/242，於87年5月6日贈與登記
    予丁○○。
  (2)85年8月8日逕為分割，因分割增加25-6地號土地。
  (3)85年8月30日酉○○名下前述土地被徵收，86年6月21日撤銷
    徵收。
  (4)87年5月6日移轉登記予丁○○。
  6.台中縣沙鹿鎮○○段沙鹿小段25-5地號土地（26㎡）
  (1)持分149/242，81年9月25日，以買賣為原因，移轉登記予酉
    ○○。
  (2)持分93/242，於82年7月7日，以買賣為原因，移轉登記予酉
    ○○。
  (3)86年6月18日，因分割增加25-8地號土地。
  (4)沙鹿段沙鹿小段25-8地號土地於87年2月18日被徵收。
  (5)87年6月4日丑○○○死亡。當時沙鹿鎮○○段沙鹿小段25-5
    地號土地實際面積為12平方公尺。
  7.台中縣沙鹿鎮○○段沙鹿小段25-6地號土地（13㎡）
  (1)持分149/2429，於81年9月25日，以買賣為原因，移轉登記
    予酉○○。
  (2)86年6月18日逕為分割，因分割增加25-7地號土地。
  (3)86年6月20日，前述土地全部被徵收，89年5月10日才撤銷徵
    收。
  (4)丑○○○名下持分93/242，於89年6月19日辦理遺產繼承登
    記予辰  ○。
  (5)酉○○名下持分149/242，於93年6月29日以買賣為原因（實
    為贈與），登記予庚○○。
  8.台中縣沙鹿鎮○○段383之42地號土地（90㎡）
    丑○○○名下持分4/10，其中1/10於57年4月20日移轉登記
    予戌○○。丑○○○剩餘持分3/10，於89年6月19日辦理遺
    產繼承登記，由丙○○、甲○○、癸○○各取得持分1/10。
四、法院之判斷：
  (一)先位之訴部分：
    原告先位之訴以其被繼承人癸○○以連帶保證人之地位，清
    償被告丁○○與訴外人宇○○對合作金庫之系爭借款債務17
    ,800,000 元，主張依民法第749條、繼承及民法第281條規
    定請求被告等清償債務，被告等則以前詞置辯，則本件兩造
    主要爭執之事項乃為被告丁○○是否為系爭借款之債務人或
    連帶保證人？是否應負清償系爭借款債務之責？原告得否主
    張保證人之代位權、求償權？經查：
  1.被告丁○○是否應負系爭借款之清償責任：
  (1)原告主張被告丁○○為系爭借款之債務人，並據其提出借據
    影本乙紙為證，被告雖否認該借據影本之真正，惟就該借據
    影本所示內容，除有關「借款人：丁○○」、「法定代理人
    」等文字及蓋章部分有所爭執外，其餘有關借款金額、期限
    、借款人宇○○、連帶保證人子○○、丑○○○、癸○○等
    項之記載內容，均為被告等所不爭執。就原告提出之借據影
    本是否為真正，本應由原告舉證證明之，惟依本院向合作金
    庫函查結果，該行於96年11月23日以合金沙放字第09600052
    44號函覆系爭借款借據正本於85年10月2日由被告甲○○（
    回函誤載為亥○○）領回，並檢附系爭借款授信債權憑證登
    記簿影本，依授信債權憑證登記簿影本所示，於債務人領回
    債權憑證欄，有被告甲○○之印文，被告於此亦不爭執，則
    系爭借款借據之原本，業經被告甲○○領回，應堪認定，惟
    本院命被告甲○○提出借據原本時，被告甲○○辯稱未取得
    借據原本而無法提出，被告甲○○為被告丁○○之父親，於
    系爭借款契約成立時，為被告丁○○之法定代理人，本院參
    酌上情，認原告起訴狀所附之借據影本應係真正借據原本之
    複本。
  (2)原告提出之借據影本雖經本院認定為真正借據原本之複本，
    惟被告丁○○仍否認其實質上之證據力，則就該借據內容之
    實質真正，仍應由原告負舉證責任。查系爭借款係用以清償
    兩造不爭執事項(二)編號1、2、3之借款債務，而編號1、2、3
    之借款原經丑○○○於82年2月10日，以其所有第24-1地號
    土地，與地上建物即建號143、144，門牌沙鹿鎮○○路68-2
    號房屋，暨由癸○○以其所有系爭房地，設定最高限額21,0
    00,000元之抵押權予合作金庫，並以丑○○○、癸○○為義
    務人兼債務人，丑○○○、癸○○2人並為上開借款之連帶
    保證人。嗣上開抵押權登記於82年11月2日辦理變更，將擔
    保債權之最高限額變更為26,000,000元，義務人丑○○○、
    癸○○變更為丑○○○、癸○○、丁○○，債務人丑○○○
    、癸○○變更為丑○○○、癸○○、甲○○，有他項權利變
    更契約書影本在卷可憑，且為兩造所不爭執。該抵押權變更
    登記後，旋於同年月5日向合作金庫辦理系爭借款，顯見上
    開抵押權內容之變更，係供作系爭借款擔保之目的，而依金
    融業界貸放實務之慣例，如借款人亦為擔保物之所有人時，
    於設定抵押權時，必以借款人為抵押權設定之債務人兼義務
    人，並多將債務之連帶保證人亦均列為抵押權設定之債務人
    ，如此，於債務未獲清償時，金融機構即得據其對借款人及
    連帶保證人之債權而行使抵押權以獲償。被告丁○○於82年
    8月6日因丑○○○贈與而取得第24-1地號土地之應有部分，
    成為抵押權擔保物之共有人，因之而有上述設定義務人之變
    更，惟當時辦理抵押權內容變更時，卻未將被告丁○○亦列
    為債務人，仍僅由丑○○○、癸○○為債務人，則該抵押權
    所擔保之債權，依當時之登記內容，並不包含被告丁○○本
    於自任借款人或為借款人之連帶保證人而對合作金庫所負之
    債務，而僅以被告丁○○為單純之物上保證人，由此應可推
    認，於辦理抵押權設定變更時，當事人間並無以被告丁○○
    為系爭借款之債務人或連帶保證人之意思，否則，豈有不令
    被告丁○○亦變更登記為抵押權設定之債務人之理，再參酌
    合作金庫就系爭借款內部所為授信債權憑證登記簿影本，亦
    均僅記載借款人為宇○○，則，本件借據影本上另以手寫方
    式所為「借款人：丁○○」之記載，於系爭借款契約之當事
    人間，是否有以被告丁○○為借款人之真意，即值懷疑。
  (3)經核系爭借據影本上有關借款金額、借款人、連帶保證人等
    各人之簽名、住址等文字筆跡，以肉眼判斷，即足認定係出
    自同一人之手筆，被告丁○○為68年9月14日出生，當時僅
    為甫滿14歲之限制行為能力人，且仍在就學中，則被告丁○○辯稱借據上之簽名非其親簽之情，應堪採信。至該簽名下
    方雖另有「法定代理人」之文字記載及印文，惟因影印模糊
    ，無從辨識其印文之內容，縱依原告主張認係由被告丁○○
    之父即被告甲○○以其法定代理人之地位，代理被告丁○○
    而為（被告丁○○、甲○○均仍否認），按父母為未成年子
    女之法定代理人，民法第1086條定有明文，又父母行使其對
    未成年子女之（法定）代理權之型態，可分為行使補充之代
    理權及完全之代理權二種類型。前者依民法第77條前段規定
    ：「限制行為能力人為意思表示及受意思表示，應得法定代
    理人之允許。」，又同法第79條規定：「限制行為能力人未
    得法定代理人之允許，所訂立之契約，須經法定代理人之承
    認，始生效力。」其法定代理人自包括未成年人之父母在內
    ，此事前允許或事後承認，屬補充代理權；後者依依民法第
    1088條第2項規定：「父母對於未成年子女之特有財產，有
    使用、收益之權，但非為子女之利益不得處分之。」，其父
    母對未成年人之特有財產，如為未成年子女之利益處分時，
    其所為代理處分之行為係行使完全之代理權。此所稱之處分
    行為，非僅以減少積極財產為限，即增加消極財產（如負擔
    債務）亦應包含在內（最高法院52年度台上字第1974號裁判
    參照），故如屬未成年子女之特有財產，父母固有使用收益
    權，惟非為子女之利益不得處分，違反是項規定者，其處分
    應為無效。本件依借據影本文字所示，形式上觀之為被告甲○○行使對被告丁○○特有財產之完全之代理權，而被告丁○○所有第24-1地號土地所有權，係因丑○○○之贈與而取
    得，為其特有財產，被告甲○○行使其完全之代理權，依前
    揭說明，非為子女之利益不得處分之，則縱認被告甲○○代
    理被告丁○○以其特有財產設定抵押權並負擔系爭借款債務
    ，因而增加被告丁○○之消極財產，依前揭說明，被告甲○○所為之處分行為，除經被告丁○○成年後自行承認外，均
    應認為無效，今被告丁○○既已否認為系爭借款債務之借款
    人或連帶保證人，自無由令被告丁○○就系爭借款負清償之
    責。
  (4)被告丁○○自無庸就系爭借款負借款人或連帶保證人之清償
    責任，則原告先位訴訟之先、備位聲明，主張依保證人之代
    位權或連帶債務人間之求償權，請求被告丁○○清償債務，
    自屬無由而不應准許。
  2.原告得否依連帶保證人代償之代位權及繼承之法律關係，請
    求被告丙○○、甲○○、辛○○○清償債務？
  (1)按保證人向債權人為清償後，於其清償之限度內，承受債權
    人對於主債務人之債權。但不得有害於債權人之利益。民法
    第749條定有明文。其性質屬法定之債權移轉，無待當事人
    之合意即使清償之保證人替代原債權人之地位，惟保證人之
    代位權，須經保證人居於保證人之地位向債權人為清償後，
    始能發生，此為解釋上之必然。如保證人與債務人間另基於
    他項提供資金之內部法律關係，由保證人提供資金予債務人
    ，使債務人向債權人為清償而消滅債務，就其外部關係而言
    ，保證人既未居於保證人之地位向債權人提出清償，債權人
    亦無由認識保證人與債務人間資金往來之內部法律關係，是
    就債權人而言，該項清償乃屬債務人自行清償之情形，不發
    生債權之法定移轉。至保證人與債務人間，則應循其等內部
    之法律關係，諸如借貸、贈與、他債清償等，以定其法律效
    果及行使權利，而不得依保證人之代位權，據以向債務人求
    償。
  (2)本件原告之被繼承人癸○○，將出售系爭房地之價金，經由
    宇○○之帳戶，以宇○○之名義向合作金庫提出清償之事實
    ，有合作金庫函覆之收入支出傳票影本在卷可憑，復為兩造
    所不爭執，即本件系爭借款債務就原告主張之17,800,000元
    部分，乃係由債務人宇○○以債務人之地位向債權人為清償
    ，非由癸○○以系爭借款債務之保證人地位向債權人合作金
    庫提出清償，依前揭說明，自無由發生保證人代償後之代位
    求償權，原告主張依民法第749條及繼承之法律關係，向宇
    ○○之繼承人即被告丙○○、甲○○、辛○○○請求清償債
    務，顯屬無據。
  (二)備位之訴部分：
  1.按無法律上之原因而受利益，致他人受損害者，應返還其利
    益；雖有法律上之原因，而其後已不存在者，亦同。民法第
    179條固定有明文，惟按按事實為法律關係發生之特別要件
    者，在消極確認之訴，應由被告就其存在負舉證之責任，在
    其他之訴，應由原告就其存在負舉證之責任，非債清償之不
    當得利返還請求權，以對於不存在之債務而為清償之事實，
    為其發生之特別要件，自應由主張此項請求權存在之原告就
    該事實之存在負舉證之責任，而該事實存在，係以所清償之
    債務不存在為前提，故該原告就其所清償之債務不存在之事
    實有舉證責任；主張不當得利請求權之原告，係因自己之行
    為致造成原由其掌控之財產發生主體變動，則因該財產變動
    本於無法律上原因之消極事實舉證困難所生之危險自應歸諸
    原告，始得謂平。是以原告對不當得利請求權之  成立要件
    應負舉證責任，亦即原告必須證明其與被告間有給付之關係
    存在，且被告因其給付而受有利益以及被告之受益為無法律
    上之原因，始能獲得勝訴之判決（司法院院字第2269號解釋
    、最高法院28年上字第1739號判例、91年度台上字第1673號
    裁判意旨可供參照）。
  2.本件原告主張其被繼承人癸○○於84年5、6月間將出售系爭
    房地之價款，其中17,800,000元，以買受人交付之支票存入
    ，或由買受匯入宇○○之帳戶，用以清償系爭借款，使系爭
    借款之債務人及保證人受益，係無法律上之原因而受利益，
    依民法第179條及繼承之規定，請求被告等返還所受利益等
    情，為被告等所否認，並以前詞抗辯，揆諸前揭說明，原告
    主張被告丁○○及被告丙○○、甲○○、辛○○○之被繼承
    人宇○○受有不當得利，應負返還責任，自應就其主張不當
    得利請求權存在之事實，負舉證之責。
  3.經查：原告主張本件被告丁○○及宇○○受有不當得利，其
    主張被告等得利之事實乃為原告之被繼承人癸○○將出售系
    爭房屋之價金，其中17,800,000元，分別以存入買受人交付
    之支票及由買受人匯款至宇○○帳戶，供清償系爭借款，即
    係以原告之被繼承人癸○○所為之給付行為為據。此種因受
    損害人之給付而發生之不當得利類型，受損害人必係基於特
    定之目的，有意識地增加受利益人之財產，即於受損害人與
    受利益人間，應存有一特定之基礎法律關係。蓋訴外人癸○○與宇○○、丑○○○為親子關係，癸○○所有系爭房地、
    第24-1地號土地所有權及原告戊○○取得第24-1地號土地所
    有權，皆係來自丑○○○之贈與（或以買賣為登記原因，實
    為贈與），癸○○並擔任訴外人杉峰公司之董事，由丑○○○或癸○○多次以癸○○自丑○○○移轉取得之系爭房地為
    擔保，以宇○○名義向全作金庫借款，癸○○並擔任宇○○
    借款之連帶保證人，以供杉峰公司之資金週轉，其親族間之
    財產移轉活動頻繁等情，俱為兩造所不爭執。本件既為癸○○與宇○○親子間有意識移轉財產權之給付行為，依常情判
    斷，其給付之原因，有可能是借貸、或親屬間之贈與、或家
    族間經濟之互相支援等諸多原因，殊無可能係在未具任何基
    礎法律關係之情形下，癸○○即逕為如此高額之給付。原告
    雖否認被告抗辯之基礎法律關係（即由原告庚○○與丑○○○協議後，以出售系爭房地清償家族債務，由丑○○○將另
    筆24-1地號土地約50坪移轉予原告戊○○及由被告甲○○負
    擔過戶手續費用1,000,000元為補償）為真正，惟丑○○○
    確實有於84年7月22日將第24-1地號土地應有部分167/519以
    贈與為原告移轉予原告戊○○，其原告發生日期為同年5月8
    日，恰與本件癸○○出售系爭房地之時間相符，且依前述兩
    造不爭執事項九所示，原告等之被繼承人癸○○及原告戊○○，自丑○○○先後取得之不動產面積，明顯較丑○○○其
    餘子、孫為多，則被告抗辯之基礎關係，衡情非無可採。況
    原告於本訴並未具體主張其被繼承人癸○○所為前項有意識
    之給付行為，究係基於與何人間之何種基礎法律關係而為？
    並進而依其主張，舉證證明癸○○依其當時主觀上認知之基
    礎法律關係，與被告等抗辯之基礎法律關係為不一致，而應
    構成不當得利之事實，即本件尚難認為原告已盡其應負之舉
    證責任。揆諸前開說明，原告既未能就其主張本件為不當得
    利之事實舉證以實其說，縱認被告等抗辯之受利事由尚未能
    證明屬實，亦不得因此即據以推認本件給付確係無法律上原
    因之不當得利，故，原告備位之訴主張不當得利之法律關係
    請求被告等返還所受利益，亦屬無據，不應准許。
五、從而，本件原告先位之訴，依民法第749條、繼承、消費借
    貸及民法281條之法律關係，暨其備位之訴，依民法第179條
    、繼承及民法第281條之法律關係，請求被告等清償債務及
    返還利益，均無理由而應駁回。原告之訴既經駁回，其假執
    行之聲請亦因而失其依據，應併予駁回。
六、本件判決之基礎已為明確，兩造其餘攻擊、防禦方法及爭執
    之事項，經核均與判決之結果無影響，爰不一一論駁，附此
    敘明。
七、訴訟費用負擔之依據：民事訴訟法第78條。
中    華    民    國    98    年    9    月     9     日
                  民事第一庭    法  官  陳文爵
正本係照原本作成。
如對本判決上訴，須於判決送達後20日內向本院提出上訴狀。
中    華    民    國    98    年    9    月    11     日
                                書記官  施玉卿


司法院資訊處製作；財團法人民間司法改革基金會備份。
